【裁判字號】    98,上更(一),478
【裁判日期】    981216
【裁判案由】    殺人未遂
【裁判全文】
臺灣高等法院刑事判決            98年度上更(一)字第478號
上  訴  人
即  被  告  甲○○
指定辯護人  本院公設辯護人郭書益
上列上訴人因殺人未遂案件，不服臺灣桃園地方法院95年度訴字
第1117號，中華民國95年11月1日第一審判決（起訴案號：臺灣
桃園地方法院檢察署95年度調偵字第184號），提起上訴，經判
決後，由最高法院發回更審，本院判決如下：
    主  文
原判決撤銷。
甲○○因過失傷害人，處有期徒刑捌月，減為有期徒刑肆月，如
易科罰金，以銀元參佰元即新台幣玖佰元折算壹日。
    事  實
一、甲○○前因傷害案件，經台灣桃園地方法院以91年度壢簡字
    第858號判處拘役30日確定，並於民國（下同）92年7月18日
    執行完畢出監（不構成累犯）。猶不知悔改，明知無汽車駕
    駛執照及飲酒後不得開車，仍於飲用2瓶石敢當（酒精濃度
    約40%之高樑酒）後，於94年5月30日晚上9時許，駕駛其所
    有車號KN-2759號自用小客車，沿桃園縣平鎮市○○路朝龍
    潭鄉方向行駛時，本應注意車輛行駛時，駕駛人應注意車前
    狀況，隨時採取必要之安全措施，而依當時情形，又無不能
    注意之情事，竟因先前在平鎮市○○路與莊敬路段與V4-265
    0號自小客車發生擦撞（此部分未經告訴及起訴），對方並
    未停車而欲追趕，乃急速朝龍潭鄉方向行駛，惟因酒後注意
    能力降低，疏於注意，而於同日時10分許，行經龍潭鄉○○
    路569號前時，追撞由丙○○所騎乘搭載乙○○之車號RE7-5
    05號輕型機車，致該機車上之丙○○、乙○○遭受重力撞擊
    彈出墜地，其中丙○○因而當場昏迷，並受有頭部外傷併腦
    震盪、背部挫傷、右手肘挫傷等傷害；乙○○則受有腎臟挫
    傷並血尿、綜合性擦傷（軀幹及四肢）等傷害。
二、案經桃園縣政府警察局平鎮分局報告臺灣桃園地方法院檢察
    署檢察官偵查起訴。
    理  由
壹、程序部分
    按被告以外之人於審判外之言詞或書面陳述，除法律有規定
    者外，不得作為證據；又被告以外之人於審判外之陳述，雖
    不符第159條之1至第159條之4之規定，但經當事人於審判程
    序同意作為證據，法院審酌該言詞陳述或書面陳述作成時之
    情況，認為適當者，亦得為證據；當事人、代理人或辯護人
    於法院調查證據時，知有第159條第1項不得為證據之情形，
    而未於言詞辯論終結前聲明異議者，視為有前項之同意，刑
    事訴訟法第159條第1項、第159條之5規定甚明。經查，本判
    決後開所引用之各該被告以外之人於審判外之陳述（包括書
    面陳述），雖屬傳聞證據，且經辯護人於準備程序中表示無
    證據能力，惟嗣於本院審理時，被告甲○○、辯護人及檢察
    官均表示對證據能力無意見而不予爭執，且迄至言詞辯論終
    結前亦均未聲明異議，本院審酌上開證據資料製作時之情況
    ，尚查無違法不當及證明力明顯過低之瑕疵，亦認為以之作
    為證據應屬適當，故揆諸前開法律規定與說明，爰逕依刑事
    訴訟法第159條之5規定，認前揭證據資料均例外有證據能力
    。
貳、實體部分
一、上揭犯罪事實，業據被告於本院審理時坦承不諱，核與被害
    人丙○○、乙○○於原審及本院之證述情節相符，且有國軍
    桃園總醫院附設民眾診療服務處診斷證明書2紙、道路交通
    事故調查報告表(一)(二)、道路交通事故現場圖、現場照片
    10張、國軍桃園總醫院95年12月29日醫樸字第0950003162號
    函所檢附丙○○及乙○○於94年5月30日至同年6月2日之相
    關病歷在卷可稽（見95年度偵字第909號卷第27至第28頁、
    第33頁至第40頁、上訴卷第21頁至第61頁反面），堪認被告
    上開自白，應與事實相符而可採信。又汽車行駛時駕駛人應
    注意車前狀況，並隨時採取必要之安全措施，道路交通安全
    規則第94條第3項定有明文。查被告駕駛自小客車，應注意
    上開安全規定，且依當時係白天，視距良好，並無不能注意
    情事，竟因駕車前飲酒，受酒精影響而疏未注意車前狀況，
    而自後追撞被害人二人所騎乘之機車，顯有過失。而本件車
    禍確實造成被害人黃文忠受有頭部外傷併腦震盪、背部挫傷
    、右手肘挫傷等傷害及被害人乙○○受有腎臟挫傷並血尿、
    綜合性擦傷（軀幹及四肢）等傷害，足見被告之過失行為與
    被害人二人之傷害結果間，應有相當因果關係。職是，本件
    事證明確，被告犯行堪以認定。
二、公訴意旨雖認被告所為係該當刑法第271條第2項、第1項之
    殺人未遂罪，惟被告矢口否認有何殺害被害人之動機，並辯
    稱：案發前伊曾喝2瓶石敢當（酒精濃度約40%之高樑酒），
    後在道路前端之桃園縣平鎮市○○路與莊敬路段，與V4-265
    0號自小客車發生擦撞，待行經龍潭鄉○○路569號前時，方
    將車輛停靠路邊檢查受損情形，孰料遭被害人誤會伊有攔阻
    其等所騎乘機車，因V4-2650號自小客車擦撞後並未停車，
    伊要前去追車才不慎撞到被害人之機車等語。查證人丙○○
    及乙○○於原審及本院前審均證稱：被告在中豐路569號前
    將轎車直接插在我們的機車前面，把我們擋下來，被告下車
    走向我們，走路時搖搖擺擺的，乙○○詢問被告有什麼事，
    被告沒有回答，因我們不認識被告，覺得他怪怪的，就繞過
    被告汽車加速往前走，被告也上車踩足油門，還聽到他輪胎
    發出「嘰嘰」的聲音，好像油門加到底煞不住，之後在中鋒
    路533巷口欲迴轉躲避被告之追逐，還沒轉過去就遭被告撞
    上，撞到後乙○○先爬起來，有一輛車開過來，印象中是一
    個女生，告知被告在前面通校附近亦有撞倒他的車等語（見
    原審卷第48頁至第49頁、第53頁至第54頁、本院上訴卷第
    105頁反面至第106頁），足見被告辯稱其酒後駕車，因先與
    他輛自小客車發生擦撞，而欲追車，後失速不慎撞及被害人
    之情，非屬無稽。又被告雖將轎車停於被害人騎乘之機車前
    面，然被告下車走向被害人時並無說話，倘如公訴人所指被
    告欲尋釁以發洩情緒，被告自應於下車後向被害人咆哮、怒
    罵，何有安靜不語之理？足見被告辯稱下車係為查看車輛受
    損情形，非無可信。況被告與被害人素不相識，亦無仇隙，
    應無莫名攔下被害人之機車，並進而追撞而欲置其等於死之
    動機。至證人丙○○、乙○○自始均稱被告係故意追撞其等
    騎乘之機車云云，然此僅為證人主觀臆測之詞，且證人乙○○亦於本院審理時證稱：當時對法律不瞭解，係警察告訴其
    等要告被告殺人未遂，但伊認為被告並無殺人意思等語（見
    本院卷第34頁反面至第35頁），是證人前揭指述尚難採為不
    利被告之認定。
三、被告行為後，刑法業於94年2月2日修正公布，95年7月1日起
    施行。按行為後法律有變更者，適用行為時之法律，但行為
    後之法律有利於行為人者，適用最有利於行為人之法律，修
    正後刑法第2條第1項定有明文。此條規定係規範行為後法律
    變更所生新舊法律比較適用之準據法，本身尚無新舊法比較
    之問題，於新法施行後，應一律適用新法第2條第1項之規定
    ，為「從舊從輕」之比較。而本次法律變更，比較時應就罪
    刑有關之共犯、未遂犯、想像競合犯、牽連犯、連續犯、結
    合犯，以及累犯加重、自首減輕暨其他法定加減原因（如身
    分加減）與加減例等一切情形，綜其全部罪刑之結果而為比
    較（最高法院95年5月23日95年度第8次刑事庭會議決議參照
    ）。經查：
(一)刑法第284條第1項之罪，條文本身雖未修正，然該罪有罰金
    刑之處罰，且自24年7月1日施行後即未再修正，依增訂刑法
    施行法第1之1條之規定，其罰金即應以新台幣為單位，數額
    應提高30倍。而倘依被告行為時之罰金罰鍰提高標準條例第
    1條之規定，依法律應處罰金罰鍰者，就其原定數額提高為2
    倍至10倍。但法律已依一定比率規定罰金或罰鍰之數額或倍
    數者，依其規定。而依行政院會銜司法院於72年7月27日發
    布，同年8月1日施行，有關刑法定有罰金各條，提高為10倍
    。再者銀元與新台幣之比率為1比3，從而前開刑法第284條
    第1項之罪，修正前後罰金最高額應屬相同。惟被告行為時
    ，刑法第33條第5款原規定：「罰金：一元以上。」修正後
    刑法第33條第5款則規定：「罰金：新台幣一千元以上，以
    百元計算之。」將罰金刑提高為新臺幣1千元以上，且以百
    元計算，比較修正前後規定，修正後刑法第284條第1項罰金
    刑之最低額，較修正前提高，自應以修正前之規定較為有利
    。
(二)修正後刑法第55條關於想像競合之規定已修正為：「一行為
    而觸犯數罪名者，從一重處斷。但不得科以較輕罪名所定最
    輕本刑以下之刑。」與修正前：「一行為而觸犯數罪名者，
    從一重處斷。」之規定相較，修正後關於想像競合之規定顯
    增加但書之限制，然此應為法理之明文化，而非法律變更。
(三)關於易科罰金之折算標準，依被告行為時之刑法第41條第1
    項、罰金罰鍰提高標準條例第2條規定，係以新臺幣300元、
    600元或900元折算1日；依修正後刑法第41條第1項，則係以
    新臺幣1,000元、2,000元或3,000元折算1日，經比較新舊法
    ，亦以被告行為時之法律對被告較為有利。
四、核被告所為，係犯刑法第284條第1項前段之過失傷害罪。公
    訴人認被告係犯同法第271條第1項、第2項之殺人未遂罪嫌
    ，容有未洽，因不礙於事實之同一性，起訴法條應予變更。
    其一行為侵害告訴人丙○○、乙○○之身體法益，觸犯二相
    同罪名，為想像競合犯，應依刑法第55條規定，從一過失傷
    害罪處斷。又被告於本院審理時自承：案發前曾喝2瓶石敢
    當（酒精濃度約40%之高樑酒），肇事後因害怕逃逸，警察
    查獲時已是第3天，所以當天沒有進行酒測，事後因怕酒駕
    被處罰所以都沒說，且駕照亦因之前已遭吊扣，而無照駕駛
    等語（見本院卷第36頁），則被告未領有駕駛執照及酒後駕
    車，因而致人受傷，應依道路交通管理處罰條例第86條第1
    項規定加重其刑。原審據以論罪科刑，固非無見，惟查：本
    件車禍係被告酒後駕車失控所致，已如前述，應僅構成過失
    責任，原審未予詳查，遽論被告有殺人故意，即有未合。被
    告以其無殺人故意為由，提起上訴，為有理由，自應由本院
    將原判決撤銷改判。爰審酌被告未領有駕駛執照並酒後駕車
    ，過失程度非輕，被害人二人所受傷害程度，犯後坦承犯行
    及已與被害人丙○○、乙○○達成調解，惟尚餘1萬5千元未
    付清等一切情狀，量處如主文第2項所示之刑。又中華民國
    96年罪犯減刑條例已於96年7月16日施行，本件被告三人犯
    罪時間在中華民國96年4月24日以前，悉合於減刑條件，爰
    依中華民國96年罪犯減刑條例第2條第1項第3款規定減刑二
    分之一，並諭知易科罰金之折算標準。
五、公訴意旨另以：被告於前揭時、地，基於毀損之故意，駕車
    追撞被害人丙○○之機車，使該機車之後方、車牌、排氣管
    、引擎等處凹損破裂而不堪使用，並經丙○○提出毀損告訴
    ，認被告此部分所為，涉有刑法第354條之毀損罪嫌云云。
    按「告訴乃論之刑事事件於偵查中或第一審法院辯論終結前
    ，調解成立，並於調解書上記載當事人同意撤回意旨，經法
    院核定者，視為於調解成立時撤回告訴或自訴」，鄉鎮市調
    解條例第28條第2項定有明文。又按「告訴乃論之罪，告訴
    人於第一審辯論終結前得撤回其告訴」、「告訴經撤回者，
    法院應諭知不受理之判決」，刑事訴訟法第238條第1項、第
    303條第3款亦有明文。經查：本件被告此部分所為，經檢察
    官提起公訴，認為犯刑法第354條之毀損罪，依同法第357條
    之規定，須告訴乃論，茲被害人丙○○於本件偵查中，與被
    告在桃園縣平鎮市調解委員會達成民事調解，且同意撤回對
    被告之告訴，並經原法院中壢簡易庭核定在案，此有該調解
    書、原審電話記錄查詢表各1份在卷可稽，依上開法條之規
    定，應視為被害人丙○○已撤回告訴，惟因被告此部分所為
    ，與其經本院上開論罪科刑部分間，有想像競合犯之裁判上
    一罪關係，爰不另為不受理之諭知，併此敘明。
據上論斷，應依刑事訴訟法第369條第1項前段、第364條、第299
條第1項前段、第300條，刑法第284條第1項前段、第55條、修正
前刑法第41條第1項前段，道路交通管理處罰條例第86條第1項、
刑法施行法第1條之1，廢止前罰金罰鍰提高標準條例第2條，現
行法規所定貨幣單位折算新臺幣條例第2條，中華民國九十六年
罪犯減刑條例第2條第1項第3款、第7條、第9條，判決如主文。
本案經檢察官侯寬仁到庭執行職務。
中    華    民    國    98    年    12    月    16    日
                  刑事第十五庭審判長法  官  吳昭瑩
                                    法  官  賴邦元
                                    法  官  蘇隆惠
以上正本證明與原本無異。
檢察官如不服本判決，應於收受送達後10日內向本院提出上訴書
狀，其未敘述上訴之理由者並得於提起上訴後10日內向本院補提
理由書（均須按他造當事人之人數附繕本）「切勿逕送上級法院
」。
                                    書記官  楊妙恩
中    華    民    國    98    年    12    月    16    日
附錄：本案論罪科刑法條全文
中華民國刑法第284條第1項
因過失傷害人者，處6月以下有期徒刑、拘役或500元以下罰金，
致重傷者，處1年以下有期徒刑、拘役或500元以下罰金。


司法院資訊處製作；財團法人民間司法改革基金會備份。
